ACORDAO-COMPLETO-2483497

ACÓRDÃO 2858/2022 ATA 16/2022 - PRIMEIRA CÂMARA

Vistos, relatados e discutidos estes autos de tomada de contas especial instaurada pela Secretaria Especial de Cultura, em desfavor da entidade Sul Projetos Culturais Ltda-ME e de Marta Virginia Rocha Suarez, em razão da omissão no dever de prestar contas dos recursos captados por força do projeto cultural Pronac 09-4492, celebrado com o objetivo de "realizar nos meses de outubro e novembro de 2009 a preparação e renovação do Coral Fratelli de Garibaldi";
ACORDAM os Ministros do Tribunal de Contas da União, reunidos em sessão da Primeira Câmara, diante das razões expostas pelo relator, em:
9.1. considerar revéis os responsáveis Sul Projetos Culturais Ltda-ME e Marta Virginia Rocha Suarez, para todos os efeitos, dando-se prosseguimento ao processo, com fulcro no art. 12, § 3º, da Lei 8.443/1992;
9.2. julgar irregulares, nos termos dos artigos 1º, inciso I; 16, inciso III, alíneas "a" e "c"; 19 e 23, inciso III, alínea "a", da Lei 8.442/1992, as contas da Sul Projetos Culturais Ltda-ME e de Marta Virginia Rocha Suarez, condenando-as ao pagamento das importâncias a seguir discriminadas, atualizadas monetariamente e acrescidas dos juros de mora, calculados a partir das respectivas datas de ocorrência, até a data da efetiva quitação, fixando-lhes o prazo de 15 dias, para que comprovem, perante o TCU, o recolhimento das referidas quantias aos cofres do Fundo Nacional de Cultura:
	Data de ocorrência
	Valor (R$) 
	D/C

	29/4/2010
	13.000,00
	D

	27/5/2010
	12.000,00
	D

	8/7/2010
	1.500,00
	D

	9/7/2010
	6.000,00
	D

	29/9/2010
	5.000,00
	D

	30/11/2010
	10.000,00
	D

	15/12/2010
	5.000,00
	D

	30/12/2010
	12.000,00
	D

	30/12/2010
	10.000,00
	D

	31/3/2011
	10.000,00
	D

9.3. aplicar a Sul Projetos Culturais Ltda-ME e a Marta Virginia Rocha Suarez, a multa individual, prevista no art. 57 da Lei 8.443/1992, no valor de R$ 50.000,00, fixando-lhes o prazo de 15 dias, a contar da notificação, para que comprovem, perante o Tribunal (art. 214, inciso III, alínea "a", do RI/TCU) , o recolhimento das dívidas ao Tesouro Nacional, atualizadas monetariamente desde a data do presente acórdão, até a do efetivo recolhimento, se pagas após o vencimento, na forma da legislação em vigor;
9.4. autorizar a cobrança judicial das dívidas, caso não atendidas as notificações, nos termos do art. 28, inciso II, da Lei 8.443/1992, inciso II, do RI/TCU;
9.5. esclarecer Marta Virginia Rocha Suarez que, caso demonstre, por via recursal, a correta aplicação dos recursos, mas não justifique a omissão no dever de prestar contas, o débito poderá ser afastado, mas permanecerá a irregularidade das suas contas, o que dá ensejo à aplicação da multa prevista no art. 58, inciso I, da Lei 8.443/1992;
9.6. dar ciência desta deliberação à Procuradoria da República no Estado do Rio Grande do Sul, nos termos do art. 16, § 3º, da Lei 8.443/1992, à Secretaria Especial da Cultura e às responsáveis.

TOMADA DE CONTAS ESPECIAL. TCE instaurada pelo(a) Secretaria Especial de Cultura em razão de Omissão no dever de prestar contas, Lei Rouanet, que teve por objeto Realizar nos meses de outubro e novembro de 2009 a preparação e renovação do Coral Fratelli de Garibaldi. Através de aulas de guitarra, dança e coreografia e confecção de vestuário e aquisição de instrumentos musicais que terminarão com dez apresentações do coral em novembro do mesmo ano,realizado em um caminhão palco em vários municípios do Rio Grande do Sul, direcionadas a todo publico (crianças, adolescentes, adultos e terceira idade). (nº da TCE no sistema: 2281/2018).

Primeira Câmara

Secretaria Especial da Cultura.

3. Interessados/Responsáveis:
3.1. Responsáveis: Marta Virginia Rocha Suarez (XXX.210.220-XX); Sul Projetos Culturais Ltda - ME (07.860.482/0001-07).

13.1. Ministros presentes: Benjamin Zymler (na Presidência), Walton Alencar Rodrigues (Relator) e Jorge Oliveira.
13.2. Ministro-Substituto presente: Augusto Sherman Cavalcanti.

WALTON ALENCAR RODRIGUES

Adoto, como relatório, a instrução da Secretaria de Controle Externo de Tomada do Contas Especial (SecexTCE) , peça 65, cujas análises e proposta de encaminhamento contaram com a anuência dos respectivos dirigentes, peças 66 e 67, e do MP/TCU, peça 69.
Transcrevo a instrução a seguir, com ajustes de forma:
"INTRODUÇÃO
1.	Cuidam os autos de tomada de contas especial instaurada pela Secretaria Especial de Cultura, em desfavor de Sul Projetos Culturais Ltda - Me (CNPJ: 07.860.482/0001-07) e Marta Virginia Rocha Suarez (CPF: XXX.210.220-XX) , em razão de omissão no dever de prestar contas dos recursos captados por força do projeto cultural Pronac 09-4492, celebrado com o objetivo de "Realizar nos meses de outubro e novembro de 2009 a preparação e renovação do Coral Fratelli de Garibaldi". Através de aulas de guitarra, dança e coreografia e confecção de vestuário e aquisição de instrumentos musicais que terminarão com dez apresentações do coral em novembro do mesmo ano, realizado em um caminhão palco em vários municípios do Rio Grande do Sul, direcionadas a todo público (crianças, adolescentes, adultos e terceira idade) " (peça 1) .
HISTÓRICO
2.	Em 4/5/2017, com fundamento na IN/TCU 71/2012, alterada pela IN/TCU 76/2016 e DN/TCU 155/2016, o dirigente da instituição Secretaria Especial de Cultura autorizou a instauração da tomada de contas especial (peça 22) . O processo foi registrado no sistema e-TCE com o número 2281/2018.
3.	A Portaria nº 146 de 9 de abril de 2010, autorizou a captação do valor de apoio, totalizando R$ 124.186,50, no período de 01/01/2011 a 30/06/2011 (peça 6) , com prazo para execução dos recursos 09/04/2010 a 30/06/2011, recaindo o prazo para prestação de contas em 16/1/2012.
4.	A empresa proponente captou recursos autorizados, no montante de R$ 84.500,00, conforme atestam os recibos (peças 7, 8, 9, 10, 12, 13, 14, 15, 16 e 18) e/ou extratos bancários (peça 19) .
5.	O fundamento para a instauração da Tomada de Contas Especial, conforme consignado na matriz de responsabilização elaborada pelo tomador de contas, foi a constatação da seguinte irregularidade: 
Omissão no dever de prestar contas.
6.	Os responsáveis arrolados na fase interna foram devidamente comunicados e, diante da ausência de justificativas suficientes para elidir a irregularidade e da não devolução dos recursos, instaurou-se a tomada de contas especial.
7.	No Relatório de TCE nº 2281/2018 (peça 31) , o tomador de contas concluiu que o prejuízo importaria no valor atualizado sem juros em 21/11/2018 de R$ 137.155,37, imputando a responsabilidade a Sul Projetos Culturais Ltda - Me e à Marta Virginia Rocha Suarez, na condição de dirigente. 
8.	Em 15/1/2020, a Controladoria-Geral da União emitiu o relatório de auditoria (peça 33) , em concordância com o relatório do tomador de contas. O certificado de auditoria e o parecer do dirigente do órgão de controle interno concluíram pela irregularidade das presentes contas (peças 34 e 35) .
9.	Em 23/1/2020, o ministro responsável pela área atestou haver tomado conhecimento das conclusões contidas no relatório e certificado de auditoria, bem como do parecer conclusivo do dirigente do órgão de controle interno, manifestando-se pela irregularidade das contas, e determinou o encaminhamento do processo ao Tribunal de Contas da União (peça 36) .
10.	Na instrução inicial (peça 39) , analisando-se os documentos nos autos, concluiu-se pela necessidade de realização de citação e audiência para as irregularidades abaixo descritas: 
10.1.	Irregularidade 1: não comprovação da boa e regular aplicação dos recursos federais repassados à SUL PROJETOS CULTURAIS LTDA - ME, em face da omissão no dever de prestar contas dos valores transferidos, no âmbito do projeto incentivado, no período de 9/4/2010 a 30/6/2011, cujo prazo encerrou-se em 16/1/2012.
10.1.1.	Evidências da irregularidade: documentos técnicos presentes nas peças 18, 22, 24, 27, 8, 5, 4, 25, 7, 3, 23, 14, 17, 16, 9, 20, 2, 11, 29, 19, 15, 13, 10, 28, 21, 1, 6, 12 e 26.
10.1.2.	Normas infringidas: art. 37, caput, c/c o art. 70, parágrafo único, da Constituição da República Federativa do Brasil; art. 93, do Decreto-lei 200/1967; art. 66, do Decreto 93.872/1986.
10.2.	Débitos relacionados aos responsáveis Marta Virginia Rocha Suarez (CPF: XXX.210.220-XX) e Sul Projetos Culturais Ltda - Me (CNPJ: 07.860.482/0001-07) :
	Data de ocorrência
	Valor histórico (R$) 

	29/4/2010
	13.000,00

	27/5/2010
	12.000,00

	9/7/2010
	6.000,00

	8/7/2010
	1.500,00

	29/9/2010
	5.000,00

	30/11/2010
	10.000,00

	15/12/2010
	5.000,00

	30/12/2010
	12.000,00

	30/12/2010
	10.000,00

	31/3/2011
	10.000,00

10.2.1.	Cofre credor: Fundo Nacional de Cultura.
10.2.2.	Responsável: Sul Projetos Culturais Ltda - Me (CNPJ: 07.860.482/0001-07) .
10.2.2.1.	Conduta: não demonstrar a boa e regular aplicação dos recursos federais recebidos e geridos por meio do instrumento em questão, no período de 9/4/2010 a 30/6/2011, em face da omissão na prestação de contas, cujo prazo encerrou-se em 16/1/2012.
10.2.2.2.	Nexo de causalidade: a conduta descrita impediu o estabelecimento do nexo causal entre as possíveis despesas efetuadas com os recursos recebidos, no âmbito do instrumento em questão, no período de 9/4/2010 a 30/6/2011.
10.2.2.3.	Culpabilidade: não há excludentes de ilicitude, de culpabilidade e de punibilidade; é razoável supor que o administrador responsável pela pessoa jurídica tinha consciência da ilicitude de sua conduta; era exigível conduta diversa da praticada, qual seja, desincumbir-se do seu dever por meio da apresentação da prestação de contas no prazo e forma devidos. 
10.2.3.	Responsável: Marta Virginia Rocha Suarez (CPF: XXX.210.220-XX) .
10.2.3.1.	Conduta: não demonstrar a boa e regular aplicação dos recursos federais recebidos e geridos por meio do instrumento em questão, no período de 9/4/2010 a 30/6/2011, em face da omissão na prestação de contas, cujo prazo encerrou-se em 16/1/2012.
10.2.3.2.	Nexo de causalidade: a conduta descrita impediu o estabelecimento do nexo causal entre as possíveis despesas efetuadas com os recursos recebidos, no âmbito do instrumento em questão, no período de 9/4/2010 a 30/6/2011.
10.2.3.3.	Culpabilidade: não há excludentes de ilicitude, de culpabilidade e de punibilidade; é razoável supor que a responsável tinha consciência da ilicitude de sua conduta; era exigível conduta diversa da praticada, qual seja, desincumbir-se do seu dever por meio da apresentação da prestação de contas no prazo e forma devidos. 
11.	Encaminhamento: citação.
11.1.	Irregularidade 2: não cumprimento do prazo originalmente estipulado para prestação de contas do do projeto incentivado, cujo prazo encerrou-se em 16/1/2012.
11.1.1.	Evidências da irregularidade: documentos técnicos presentes nas peças 18, 22, 24, 27, 8, 25, 7, 14, 17, 16, 9, 20, 11, 19, 15, 13, 10, 28, 6, 12 e 26.
11.1.2.	Normas infringidas: art. 37, caput, c/c o art. 70, parágrafo único, da Constituição da República Federativa do Brasil; art. 93, do Decreto-lei 200/1967; art. 66, do Decreto 93.872/1986.
11.1.3.	Responsável: Marta Virginia Rocha Suarez (CPF: XXX.210.220-XX) .
11.1.3.1.	Conduta: descumprir o prazo originalmente estipulado para prestação de contas dos recursos federais recebidos à conta do instrumento em questão, o qual se encerrou em 16/1/2012.
11.1.3.2.	Nexo de causalidade: a conduta descrita impediu o estabelecimento do nexo causal entre as possíveis despesas efetuadas com os recursos recebidos, no âmbito do instrumento em questão, no período de 9/4/2010 a 30/6/2011.
11.1.3.3.	Culpabilidade: não há excludentes de ilicitude, de culpabilidade e de punibilidade; é razoável supor que a responsável tinha consciência da ilicitude de sua conduta; era exigível conduta diversa da praticada, qual seja, desincumbir-se do seu dever por meio da apresentação da prestação de contas no prazo e forma devidos. 
12.	Encaminhamento: audiência.
13.	Em cumprimento ao pronunciamento da unidade (peça 41) , foram efetuadas citação e audiência dos responsáveis, nos moldes adiante:
a)	 Sul Projetos Culturais Ltda - Me - promovida a citação do responsável, conforme delineado adiante:
	Comunicação: Ofício 3858/2020 - Seproc (peça 44) 
Data da Expedição: 2/3/2020
Data da Ciência: não houve (Mudou-se) (peça 46) 
Observação: Ofício enviado para o endereço do responsável, conforme pesquisa de endereço nos sistemas corporativos do TCU.
	
	Comunicação: Ofício 11481/2020 - Seproc (peça 50) 
Data da Expedição: 9/4/2020
Data da Ciência: não houve (Mudou-se) (peça 57) 
Observação: Ofício enviado para o endereço do responsável, conforme pesquisa de endereço no sistema da Receita Federal (peça 49) .
	
	Comunicação: Ofício 11482/2020 - Seproc (peça 52) 
Data da Expedição: 9/4/2020
Data da Ciência: não houve (Desconhecido) (peça 55) 
Observação: Ofício enviado para o endereço do responsável, conforme pesquisa de endereço no sistema da Receita Federal (peça 49) .
	
	Comunicação: Ofício 11483/2020 - Seproc (peça 53) 
Data da Expedição: 9/4/2020
Data da Ciência: não houve (Mudou-se) (peça 54) 
Observação: Ofício enviado para o endereço do responsável, conforme pesquisa de endereço no sistema da Receita Federal (peça 49) .
	
	Comunicação: Edital 0782/2020 - Seproc (peça 60) 
Data da Publicação: 5/6/2020
Fim do prazo para a defesa: 22/6/2020
	
b)	 Marta Virginia Rocha Suarez - promovida a citação e audiência da responsável, conforme delineado adiante:
	Comunicação: Ofício 3860/2020 - Seproc (peça 45) 
Data da Expedição: 2/3/2020
Data da Ciência: não houve (Desconhecido) (peça 47) 
Observação: Ofício enviado para o endereço do responsável, conforme pesquisa de endereço no sistema da Receita Federal.
	
	Comunicação: Ofício 11476/2020 - Seproc (peça 51) 
Data da Expedição: 9/4/2020
Data da Ciência: não houve (Desconhecido) (peça 56) 
Observação: Ofício enviado para o endereço do responsável, conforme pesquisa de endereço nos sistemas corporativos do TCU (peça 49) .
	
	Comunicação: Edital 0783/2020 - Seproc (peça 61) 
Data da Publicação: 5/6/2020
Fim do prazo para a defesa: 20/6/2020
	
14.	Conforme Despacho de Conclusão das Comunicações Processuais (peça 64) , as providências inerentes às comunicações processuais foram concluídas. 
15.	Transcorrido o prazo regimental, os responsáveis Sul Projetos Culturais Ltda - Me e Marta Virginia Rocha Suarez permaneceram silentes, devendo ser considerados reveis, nos termos do art. 12, §3º, da Lei 8.443/1992.
ANÁLISE DOS PRESSUPOSTOS DE PROCEDIBILIDADE DA IN/TCU 71/2012
Apreciação do Prejuízo ao Contraditório e Ampla Defesa
16.	Verifica-se que não houve o transcurso de mais de dez anos desde o fato gerador sem que tenha havido a notificação dos responsáveis pela autoridade administrativa federal competente (art. 6º, inciso II, c/c art. 19 da IN/TCU 71/2012, modificada pela IN/TCU 76/2016) , uma vez que o fato gerador da irregularidade sancionada ocorreu em 17/1/2012, e os responsáveis foram notificados sobre as irregularidades pela autoridade administrativa competente conforme abaixo:
16.1.	Sul Projetos Culturais Ltda - Me, por meio do ofício acostado à peça 25, recebido em 1/6/2017, conforme AR (peça 26) .
16.2.	Marta Virginia Rocha Suarez, por meio do ofício acostado à peça 20, recebido em 12/1/2012, conforme AR (peça 21) .
Valor de Constituição da TCE 	
17.	Verifica-se, ainda, que o valor atualizado do débito apurado (sem juros) em 1/1/2017 é de R$ 128.331,69, portanto superior ao limite mínimo de R$ 100.000,00, na forma estabelecida conforme os arts. 6º, inciso I, e 19 da IN/TCU 71/2012, modificada pela IN/TCU 76/2016. 
OUTROS PROCESSOS/DÉBITOS NOS SISTEMAS DO TCU COM OS MESMOS RESPONSÁVEIS
18.	Informa-se que foi encontrado processo no Tribunal com os mesmos responsáveis:
	Responsável
	Processos

	Sul Projetos Culturais Ltda - Me
	Processo 007.548/2020-6 [TCE, aberto, "TCE instaurada pelo (a) Secretaria Especial de Cultura em razão de Omissão no dever de prestar contas, Lei Rouanet, que teve por objeto O projeto visava realizar programação cultural com espetáculos musicais, de dança, teatro e circo, paralela à Festiqueijo 2008, em Carlos Barbosa/RS. (nº da TCE no sistema: 142/2018) "]
Processo 007.564/2016-3 [CBEX, encerrado, "Cobrança Executiva de multa originária do (s) AC (s) AC-6710-37/2015-1C , referente ao TC Processo 032.425/2014-7"]
Processo 007.594/2016-0 [CBEX, encerrado, "Cobrança Executiva de débito originária do (s) AC (s) AC-6710-37/2015-1C , referente ao TC Processo 032.425/2014-7"]
Processo 032.425/2014-7 [TCE, encerrado, "Omissão no dever de prestar contas de recursos captados pelo Min da Cultura com vistas à implementação do projeto Apresentações Culturais na 24ª Festa dos Motoristas 2010 (Relatório de Auditoria 1773/2014, p. 146-148) "]

	Marta Virginia Rocha Suarez
	Processo 007.548/2020-6 [TCE, aberto, "TCE instaurada pelo (a) Secretaria Especial de Cultura em razão de Omissão no dever de prestar contas, Lei Rouanet, que teve por objeto O projeto visava realizar programação cultural com espetáculos musicais, de dança, teatro e circo, paralela à Festiqueijo 2008, em Carlos Barbosa/RS. (nº da TCE no sistema: 142/2018) "]
Processo 007.552/2016-5 [CBEX, encerrado, "Cobrança Executiva de multa originária do (s) AC (s) AC-6710-37/2015-1C, referente ao TC Processo 032.425/2014-7"]
Processo 007.594/2016-0 [CBEX, encerrado, "Cobrança Executiva de débito originária do (s) AC (s) AC-6710-37/2015-1C, referente ao TC Processo 032.425/2014-7"]
Processo 032.425/2014-7 [TCE, encerrado, "Omissão no dever de prestar contas de recursos captados pelo Min da Cultura com vistas à implementação do projeto Apresentações Culturais na 24ª Festa dos Motoristas 2010 (Relatório de Auditoria 1773/2014, p. 146-148) "]

19.	A tomada de contas especial está, assim, devidamente constituída e em condição de ser julgada.
EXAME TÉCNICO
Da validade das notificações:
20.	Preliminarmente, cumpre tecer breves considerações sobre a forma como são realizadas as comunicações processuais no TCU. A esse respeito, destacam-se o art. 179, do Regimento Interno do TCU (Resolução 155, de 4/12/2002) e o art. 4º, inciso III, § 1º, da Resolução TCU 170, de 30 de junho de 2004, in verbis:
Art. 179. A citação, a audiência ou a notificação, bem como a comunicação de diligência, farse-ão:
I - mediante ciência da parte, efetivada por servidor designado, por meio eletrônico, fac-símile, telegrama ou qualquer outra forma, desde que fique confirmada inequivocamente a entrega da comunicação ao destinatário;
II - mediante carta registrada, com aviso de recebimento que comprove a entrega no endereço do destinatário;
III - por edital publicado no Diário Oficial da União, quando o seu destinatário não for localizado
 (...) 
Art. 3º As comunicações serão dirigidas ao responsável, ou ao interessado, ou ao dirigente de órgão ou entidade, ou ao representante legal ou ao procurador constituído nos autos, com poderes expressos no mandato para esse fim, por meio de:
I - correio eletrônico, fac-símile ou telegrama;
II - servidor designado;
III - carta registrada, com aviso de recebimento;
IV - edital publicado no Diário Oficial da União, quando o seu destinatário não for localizado, nas hipóteses em que seja necessário o exercício de defesa.
Art. 4º. Consideram-se entregues as comunicações:
I - efetivadas conforme disposto nos incisos I e II do artigo anterior, mediante confirmação da ciência do destinatário;
II - realizadas na forma prevista no inciso III do artigo anterior, com o retorno do aviso de recebimento, entregue comprovadamente no endereço do destinatário;
III - na data de publicação do edital no Diário Oficial da União, quando realizadas na forma prevista no inciso IV do artigo anterior.
§ 1º O endereço do destinatário deverá ser previamente confirmado mediante consulta aos sistemas disponíveis ao Tribunal ou a outros meios de informação, a qual deverá ser juntada ao respectivo processo.
 (...) 
21.	Bem se vê, portanto, que a validade da citação via postal não depende de que o aviso de recebimento seja assinado pelo próprio destinatário da comunicação, o que dispensa, no caso em tela, a entrega do AR em "mãos próprias". A exigência da norma é no sentido de o Tribunal verificar se a correspondência foi entregue no endereço correto, residindo aqui a necessidade de certeza inequívoca. 
22.	Não é outra a orientação da jurisprudência do TCU, conforme se verifica dos julgados a seguir transcritos:
São válidas as comunicações processuais entregues, mediante carta registrada, no endereço correto do responsável, não havendo necessidade de que o recebimento seja feito por ele próprio (Acórdão 3648/2013-TCU-Segunda Câmara, Relator Ministro JOSÉ JORGE) ;
É prescindível a entrega pessoal das comunicações pelo TCU, razão pela qual não há necessidade de que o aviso de recebimento seja assinado pelo próprio destinatário. Entregandose a correspondência no endereço correto do destinatário, presume-se o recebimento da citação. (Acórdão 1019/2008-TCU-Plenário, Relator Ministro BENJAMIN ZYMLER) ;
As comunicações do TCU, inclusive as citações, deverão ser realizadas mediante Aviso de Recebimento - AR, via Empresa Brasileira de Correios e Telégrafos, bastando para sua validade que se demonstre que a correspondência foi entregue no endereço correto. (Acórdão 1526/2007-TCU-Plenário, Relator Ministro AROLDO CEDRAZ) .
23.	A validade do critério de comunicação processual do TCU foi referendada pelo Supremo Tribunal Federal, nos termos do julgamento do MS-AgR 25.816/DF, por meio do qual se afirmou a desnecessidade da ciência pessoal do interessado, entendendo-se suficiente a comprovação da entrega do "AR" no endereço do destinatário:
Ementa: agravo regimental. Mandado de segurança. Desnecessidade de intimação pessoal das decisões do tribunal de contas da união. art. 179 do regimento interno do TCU. Intimação do ato impugnado por carta registrada, iniciado o prazo do art. 18 da lei nº 1.533/51 da data constante do aviso de recebimento. Decadência reconhecida. Agravo improvido.
O envio de carta registrada com aviso de recebimento está expressamente enumerado entre os meios de comunicação de que dispõe o Tribunal de Contas da União para proceder às suas intimações.
O inciso II do art. 179 do Regimento Interno do TCU é claro ao exigir apenas a comprovação da entrega no endereço do destinatário, bastando o aviso de recebimento simples. 
Da revelia dos responsáveis Sul Projetos Culturais Ltda - Me e Marta Virginia Rocha Suarez
24.	No caso vertente, a citação de cada um dos responsáveis se deu em endereços provenientes de pesquisas de endereços realizadas pelo TCU (vide parágrafos acima) , porquanto, devido ao insucesso de realizar a citação em endereços constantes nos sistemas CPF e CNPJ da Receita (peça 48) , buscou-se a notificação em endereços provenientes de sistemas públicos (TSE e Renach - peças 49, 58 e 59) e das bases de dados do próprio TCU. A entrega dos ofícios citatórios nesses endereços não ficou comprovada, razão pela qual promoveu-se a notificação por edital publicado no Diário Oficial da União (peças 60 e 61) 
25.	Importante destacar que, antes de promover a citação por edital, para assegurar a ampla defesa, buscaram-se outros meios possíveis para localizar e citar os responsáveis, nos limites da razoabilidade, fazendo juntar aos autos informação comprobatória dos diferentes meios experimentados que restaram frustrados, tal como se demonstrou no item anterior da presente instrução (Acórdão 4851/2017-TCU-Primeira Câmara, Relator Ministro-Substituto Augusto Sherman) .
26.	Nos processos do TCU, a revelia não leva à presunção de que sejam verdadeiras todas as imputações levantadas contra os responsáveis, diferentemente do que ocorre no processo civil, em que a revelia do réu opera a presunção da verdade dos fatos narrados pelo autor (Acórdão 1009/2018-TCU-Plenário, Relator: BRUNO DANTAS; 2369/2013 - TCU - Plenário, Relator: BENJAMIN ZYMLER e 2449/2013 - TCU - Plenário, Relator: BENJAMIN ZYMLER) . Dessa forma, a avaliação da responsabilidade do agente não pode prescindir da prova existente no processo ou para ele carreada. 
27.	Ao não apresentarem suas defesas, os responsáveis deixaram de produzir prova da regular aplicação dos recursos sob sua responsabilidade, em afronta às normas que impõem aos gestores públicos a obrigação legal de, sempre que demandados pelos órgãos de controle, apresentar os documentos que demonstrem a correta utilização das verbas públicas, a exemplo do contido no art. 93 do Decreto-Lei 200/1967: "Quem quer que utilize dinheiros públicos terá de justificar seu bom e regular emprego na conformidade das leis, regulamentos e normas emanadas das autoridades administrativas competentes." 
28.	Mesmo as alegações de defesa não sendo apresentadas, considerando o princípio da verdade real que rege esta Corte, procurou-se buscar, em manifestações dos responsáveis na fase interna desta Tomada de Contas Especial, se havia algum argumento que pudesse ser aproveitado a seu favor. 
29.	No entanto, os responsáveis não se manifestaram na fase interna, não havendo, assim, nenhum argumento que possa vir a ser analisado e posteriormente servir para afastar as irregularidades apontadas.
30.	Outrossim, a Sra. Marta Virgínia Rocha Suarez não apresentou razões de justificativa para a perda do prazo para a apresentação da prestação de contas do Pronac 15-0927, findo em 1/3/2018.
31.	Em consulta aos sistemas Salic e Salic Net, realizada na data de 7/7/2020, verifica-se que os responsáveis também não apresentaram contas junto ao instaurador e continuam inadimplentes.
32.	Em se tratando de processo em que a parte interessada não se manifestou acerca das irregularidades imputadas, não há elementos para que se possa efetivamente aferir e reconhecer a ocorrência de boa-fé na conduta dos responsáveis, podendo este Tribunal, desde logo, proferir o julgamento de mérito pela irregularidade das contas, conforme os termos dos §§ 2º e 6º do art. 202 do Regimento Interno do TCU. (Acórdão 2064/2011-TCU-Primeira Câmara (relator: Ubiratan Aguiar) , 6.182/2011-TCU-1ª Câmara (relator: Weber de Oliveira) , 4.072/2010-TCU-1ª Câmara (Relator: Valmir Campelo) , 1.189/2009-TCU-1ª Câmara (Relator: Marcos Bemquerer) , 731/2008-TCU-Plenário (Relator: Aroldo Cedraz) .
33.	Dessa forma, os responsáveis Sul Projetos Culturais Ltda - Me e Marta Virginia Rocha Suarez devem ser considerados revéis, nos termos do art. 12, §3º, da Lei 8.443/1992, devendo as contas serem julgadas irregulares, condenando-os solidariamente ao débito apurado e aplicando-lhes a multa prevista no art. 57 da Lei 8.443/1992.
Prescrição da Pretensão Punitiva
34.	Vale ressaltar que a pretensão punitiva do TCU, conforme Acórdão 1441/2016-TCU-Plenário, Relator: Benjamin Zymler, que uniformizou a jurisprudência acerca dessa questão, subordina-se ao prazo geral de prescrição indicado no art. 205 do Código Civil, que é de dez anos, contado da data de ocorrência da irregularidade sancionada, nos termos do art. 189 do Código Civil, sendo este prazo interrompido pelo ato que ordenar a citação, a audiência ou a oitiva dos responsáveis.
35.	No caso em exame, não ocorreu a prescrição, uma vez que a irregularidade sancionada ocorreu em 17/1/2012, e o ato de ordenação da citação ocorreu em 11/2/2020.
Cumulatividade de multas 
36.	Quanto à possibilidade de aplicação cumulativa das multas dos arts. 57 e 58, inciso I, da Lei 8.443/1992, o Tribunal reconhece que existe relação de subordinação entre as condutas de "não comprovação da aplicação dos recursos" e de "omissão na prestação de contas", sendo a primeira consequência da segunda, o que enseja, na verificação das duas irregularidades, a aplicação da multa do art. 57, com o afastamento da multa do art. 58, inciso I, em atenção ao princípio da absorção (Acórdão 9579/2015-TCU-Segunda Câmara, Relator Ministro Vital do Rêgo; Acórdão 2469/2019-TCU-Primeira Câmara, Relator Ministro Augusto Sherman) .
37.	Conforme leciona Cezar Bitencourt (Tratado de Direito Penal: parte geral - 8ª Edição - São Paulo: Saraiva, 2003. Pg. 565) , na absorção, " (...) a pena do delito mais grave absorve a pena do delito menos grave, que deve ser desprezada". No caso concreto, a "omissão no dever de prestar contas", embora seja uma irregularidade autônoma, funciona como fase ou meio para a consecução da "não comprovação da aplicação dos recursos", havendo clara relação de interdependência entre essas condutas. Dessa forma, recaindo as duas ocorrências num mesmo gestor, deve prevalecer a pena do delito mais grave, qual seja, a multa do art. 57, da Lei 8.443/1992.
38.	Cumpre observar, ainda, que a conduta dos responsáveis, consistente nas irregularidades "não comprovação da boa e regular aplicação dos recursos federais repassados em face da omissão no dever de prestar contas" e "não cumprimento do prazo para apresentação de prestação de contas pelo gestor dos recursos", configura violação não só às regras legais, mas também aos princípios basilares da administração pública, eis que, em última análise, ocorre o comprometimento da necessária satisfação à sociedade sobre o efetivo emprego dos recursos públicos postos à disposição da municipalidade, por força do instrumento de repasse em questão. Nesses casos, em que fica evidente a falta de transparência e lisura, não há como afastar as suspeitas sempre presentes de que a totalidade dos recursos públicos federais, transferida ao município, tenha sido integralmente desviada, em prol de gestor ímprobo, ou de pessoas por ele determinadas, a revelar grave inobservância de dever de cuidado no trato com a coisa pública, isto é, ato praticado com culpa grave, pois, na espécie, a conduta do responsável se distancia daquela que seria esperada de um administrador público minimante diligente, num claro exemplo de erro grosseiro a que alude o art. 28 do Decreto-lei 4.657/1942 (Lei de Introdução às Normas do Direito Brasileiro) , incluído pela Lei 13.655/2018 (Acórdão 1689/2019-TCU-Plenário, Relator: Ministro AUGUSTO NARDES; Acórdão 2924/2018-TCU-Plenário, Relator: Ministro JOSÉ MUCIO MONTEIRO; Acórdão 2391/2018-TCU-Plenário, Relator: Ministro BENJAMIN ZYMLER) . 
CONCLUSÃO
39.	Em face da análise promovida na seção "Exame Técnico", verifica-se que os responsáveis Sul Projetos Culturais Ltda - Me e Marta Virginia Rocha Suarez não lograram comprovar a boa e regular aplicação dos recursos, instados a se manifestar, optaram pelo silêncio, configurando a revelia, nos termos do §3º, do art. 12, da Lei 8.443/1992. Ademais, inexistem nos autos elementos que demonstrem a boa-fé dos responsáveis ou a ocorrência de outras excludentes de culpabilidade.
40.	Vale ressaltar que a jurisprudência pacífica nesta Corte é no sentido da imprescritibilidade das ações de ressarcimento ao erário (Súmula TCU 282) . Dessa forma, identificado dano ao erário, devese instaurar e julgar o processo de tomada de contas especial para responsabilizar seus agentes causadores, respeitando o direito ao contraditório e à ampla defesa, independentemente de quando ocorreram os atos impugnados.
41.	Verifica-se também que não houve a prescrição da pretensão punitiva, conforme análise já realizada (item 34) .
42.	Tendo em vista que não constam dos autos elementos que permitam reconhecer a boa-fé dos responsáveis, sugere-se que as suas contas sejam julgadas irregulares, nos termos do art. 202, § 6º, do Regimento Interno do TCU, com a imputação do débito atualizado monetariamente e acrescido de juros de mora, nos termos do art. 202, §1º do Regimento Interno do TCU, descontado o valor eventualmente recolhido, com a aplicação da multa prevista no art. 57 da Lei 8.443/1992.
43.	Por fim, como não houve elementos que pudessem modificar o entendimento acerca das irregularidades em apuração, mantém-se a matriz de responsabilização presente na peça 38.
PROPOSTA DE ENCAMINHAMENTO
44.	Diante do exposto, submetemos os autos à consideração superior, propondo ao Tribunal:
a)	considerar revéis os responsáveis Sul Projetos Culturais Ltda - Me (CNPJ: 07.860.482/0001-07) e Marta Virginia Rocha Suarez (CPF: XXX.210.220-XX) , para todos os efeitos, dando-se prosseguimento ao processo, com fulcro no art. 12, § 3º, da Lei 8.443/1992; 
b)	julgar irregulares, nos termos dos arts. 1º, inciso I, 16, inciso III, alíneas a e c, da Lei 8.443/1992, c/c os arts. 19 e 23, inciso III, da mesma Lei, as contas dos responsáveis Sul Projetos Culturais Ltda - Me (CNPJ: 07.860.482/0001-07) e Marta Virginia Rocha Suarez (CPF: XXX.210.220-XX) , condenando-os solidariamente ao pagamento das importâncias a seguir especificadas, atualizadas monetariamente e acrescidas dos juros de mora, calculadas a partir das datas discriminadas até a data da efetiva quitação do débito, fixando-lhes o prazo de quinze dias, para que comprovem, perante o Tribunal, o recolhimento das referidas quantias aos cofres do Fundo Nacional de Cultura, nos termos do art. 23, inciso III, alínea "a", da citada lei, c/c o art. 214, inciso III, alínea "a", do Regimento Interno do TCU.  
		Débitos relacionados à responsável Marta Virginia Rocha Suarez (CPF: XXX.210.220-XX) em solidariedade com Sul Projetos Culturais Ltda - Me (CNPJ: 07.860.482/0001-07) :
	Data de ocorrência
	Valor histórico (R$) 

	29/4/2010
	13.000,00

	27/5/2010
	12.000,00

	9/7/2010
	6.000,00

	8/7/2010
	1.500,00

	29/9/2010
	5.000,00

	30/11/2010
	10.000,00

	15/12/2010
	5.000,00

	30/12/2010
	12.000,00

	30/12/2010
	10.000,00

	31/3/2011
	10.000,00

Valor atualizado do débito (com juros) em 7/7/2020: R$ 175.396,34
c)	aplicar individualmente aos responsáveis Sul Projetos Culturais Ltda - Me (CNPJ: 07.860.482/0001-07) e Marta Virginia Rocha Suarez (CPF: XXX.210.220-XX) , a multa prevista no art. 57 da Lei 8.443/1992 c/c o art. 267 do Regimento Interno do TCU, fixando-lhes o prazo de quinze dias, a contar da notificação, para que comprovem, perante o Tribunal (art. 214, III, alínea "a", do Regimento Interno do TCU) , o recolhimento da dívida aos cofres do Tesouro Nacional, atualizada monetariamente desde a data do acórdão que vier a ser proferido por este Tribunal até a do efetivo recolhimento, se pagas após o vencimento, na forma da legislação em vigor;
d)	autorizar, desde logo, a cobrança judicial das dívidas, caso não atendidas a notificação, na forma do disposto no art. 28, inciso II, da Lei 8.443/1992;
e)	autorizar também, desde logo, se requerido, com fundamento no art. 28, inciso I, da Lei 8.443, de 1992, c/c o art. 217, §§ 1º e 2º do Regimento Interno do TCU, o parcelamento da (s) dívida (s) em até 36 parcelas, incidindo, sobre cada parcela, corrigida monetariamente, os correspondentes acréscimos legais, fixando-lhe o prazo de quinze dias, a contar do recebimento da notificação, para comprovar, perante o Tribunal, o recolhimento da primeira parcela, e de trinta dias, a contar da parcela anterior, para comprovar os recolhimentos das demais parcelas, devendo incidir, sobre cada valor mensal, atualizado monetariamente, os juros de mora devidos, no caso do débito, na forma prevista na legislação em vigor, alertando os responsáveis de que a falta de comprovação do recolhimento de qualquer parcela importará o vencimento antecipado do saldo devedor, nos termos do § 2º do art. 217 do Regimento Interno deste Tribunal; 
f)	esclarecer à responsável Marta Virginia Rocha Suarez (CPF: XXX.210.220-XX) que, caso se demonstre, por via recursal, a correta aplicação dos recursos, mas não se justifique a omissão da prestação de contas, o débito poderá ser afastado, mas permanecerá a irregularidade das contas, dando-se ensejo à aplicação da multa prevista no art. 58, inciso I, da Lei 8.443/1992;
g)	enviar cópia do Acórdão a ser prolatado, bem como do Relatório e do Voto que o fundamentarem à Procuradoria da República no Estado de RS, nos termos do à § 3º do art. 16 da Lei 8.443/1992, c/c o § 7º do art. 209 do Regimento Interno do TCU, para adoção das medidas cabíveis; e
h)	enviar cópia do Acórdão que vier a ser proferido ao Secretaria Especial de Cultura e aos responsáveis, para ciência, informando que a presente deliberação, acompanhada do Relatório e do Voto que a fundamenta, está disponível para a consulta no endereço www.tcu.gov.br/acordaos, além de esclarecer que, caso requerido, o TCU poderá fornecer sem custos as correspondentes cópias, de forma impressa."

não há

Procuradora-Geral Cristina Machado da Costa e Silva.

TOMADA DE CONTAS ESPECIAL. PROJETO CULTURAL PARA "REALIZAR, NOS MESES DE OUTUBRO E NOVEMBRO DE 2009, A PREPARAÇÃO E RENOVAÇÃO DO CORAL FRATELLI DI GARIBALDI" (PRONAC 09-4492). OMISSÃO NO DEVER DE PRESTAR CONTAS. CITAÇÃO E AUDIÊNCIA DA PROPONENTE. REVELIA. CONTAS IRREGULARES, DÉBITO E MULTA.

TOMADA DE CONTAS ESPECIAL (TCE)

Secretaria de Controle Externo de Tomada de Contas Especial (SecexTCE).

Cuidam os autos de tomada de contas especial instaurada pela Secretaria Especial de Cultura (Sefic) , em desfavor de Sul Projetos Culturais Ltda-ME e de Marta Virginia Rocha Suarez, em razão de omissão no dever de prestar contas dos recursos captados por força do projeto cultural Pronac 09-4492, celebrado com o objetivo de "realizar, nos meses de outubro e novembro de 2009, a preparação e renovação do Coral Fratelli de Garibaldi". 
O projeto foi autorizado pela Portaria 146 de 9/4/2010, e previu a captação do valor de apoio de R$ 124.186,50, no período de 01/01/2011 a 30/06/2011 (peça 6) , com prazo para execução dos recursos entre 09/04/2010 e 30/06/2011, recaindo a data final para prestação de contas em 16/1/2012. A proponente captou recursos no montante de R$ 84.500,00, conforme recibos, peças 7, 8, 9, 10, 12, 13, 14, 15, 16 e 18, e extratos bancários, peça 19.
O tomador de contas, por meio do relatório de TCE 2281/2018 (peça 31) , concluiu que houve prejuízo ao Erário no valor atualizado, sem juros, em 21/11/2018, de R$ 137.155,37, sob a responsabilidade da Sul Projetos Culturais Ltda-ME e de Marta Virginia Rocha Suarez, na condição de dirigente da entidade.
A Controladoria-Geral da União (CGU) alinhou-se à proposta do tomador de contas de considerar as contas irregulares, conforme o relatório de auditoria, peça 33; e o certificado de auditoria e o parecer do dirigente do órgão de controle interno foram emitidos no mesmo sentido (peças 34 e 35) .
Em 23/1/2020, o ministro responsável pela área atestou haver tomado conhecimento das conclusões contidas no relatório, certificado de auditoria, bem como do parecer conclusivo do dirigente do órgão de controle interno, manifestando-se pela irregularidade das contas, e determinou o encaminhamento do processo ao Tribunal de Contas da União-TCU (peça 36) .
No âmbito do TCU, a Sul Projetos Culturais Ltda-ME e Marta Virginia Rocha Suarez foram citadas, em regime de solidariedade, em razão de não demonstrarem a boa e regular aplicação dos recursos federais recebidos e geridos por meio do projeto cultural Pronac 09-4492, ante a omissão na prestação de contas, cujo prazo encerrou-se em 16/1/2012.
Ademais, Marta Virginia Rocha Suarez foi ouvida em audiência por descumprir o prazo originalmente estipulado para prestação de contas dos recursos federais captados à conta do instrumento em questão.
As responsáveis foram notificadas dos expedientes de citação e de audiência por meio de edital publicado no Diário Oficial da União (peças 60 e 61) , após várias tentativas frustradas de envio nos endereços cadastrados no sistema da Receita Federal e em outros obtidos por meio de pesquisa em sistemas públicos (TSE e Renach - peças 49, 58 e 59) e nas bases de dados do próprio TCU.
Transcorrido o prazo regimental, a Sul Projetos Culturais Ltda-ME e Marta Virginia Rocha Suarez permaneceram silentes, tendo sido consideradas revéis, nos termos do art. 12, §3º, da Lei 8.443/1992.
Ante a ausência, nos autos, de elementos que demonstrem a boa-fé das responsáveis ou a ocorrência de outras excludentes de culpabilidade, a Secretaria de Controle Externo de Tomada de Contas Especial (SecexTCE) propôs julgar suas contas irregulares, imputando-lhes o débito no valor total captado pelo projeto e a multa prevista no art. 57 da Lei 8.443/1992.
O MP/TCU alinhou-se à proposta.
II
Anuo ao encaminhamento proposto e adoto as análises da SecexTCE como minhas razões de decidir.
Preliminarmente, não ocorreu o transcurso de mais de dez anos desde o fato gerador sem que tenha havido a notificação das responsáveis pela autoridade administrativa federal competente, nos termos do art. 6º, inciso II, c/c art. 19 da IN/TCU 71/2012, modificada pela IN/TCU 76/2016, uma vez que a irregularidade se deu em 17/1/2012 (data correspondente ao prazo final para apresentação da prestação de contas) , e as responsáveis foram notificadas pela autoridade administrativa competente (a Sefic) em 1/6/2017 (notificação da Sul Projetos Culturais Ltda-ME, peças 25 e 26) e em 12/1/2012 (notificação de Marta Virginia Rocha Suarez, peças 20 e 21) .
Ademais, o valor atualizado do débito apurado (sem juros) , em 1/1/2017, é de R$ 128.331,69, superior ao limite mínimo de R$ 100.000,00 estabelecido nos arts. 6º, inciso I, e 19 da IN/TCU 71/2012, modificada pela IN/TCU 76/2016. 
Não há óbices, portanto, ao prosseguimento desta TCE.
Ainda que as responsáveis não tenham comparecido aos autos, considerando o princípio da verdade real que rege esta Corte, buscaram-se nas manifestações da Sul Projetos Culturais Ltda-ME e de Marta Virginia Rocha Suarez na fase interna desta Tomada de Contas Especial, se havia argumento que pudesse ser aproveitado a seu favor. 
As responsáveis, entretanto, também não se manifestaram na fase interna, não havendo, argumento a ser analisado para afastar as irregularidades apontadas.
No que concerne à prescrição da pretensão ressarcitória em processos de controle externo, até o momento, não foi exarada, pelo STF, decisão com repercussão geral acerca do tema. 
Embora a questão tratada pelo RE 636.886/AL (tema 899 da repercussão geral) , frequentemente suscitado, restrinja-se à fase posterior à formação do título executivo, o TCU iniciou discussões acerca das premissas da prescritibilidade e eventual mudança de entendimento, no TC Processo 000.006/2017-3. 
O processo foi julgado por meio do Acórdão 459/2022-TCU-Plenário, de 9/3/2022, que ordenou à Secretaria-Geral de Controle Externo do TCU (Segecex)  "a formação de grupo técnico de trabalho para que, em processo apartado, apresente a este Plenário projeto de normativo que discipline, de forma completa e detalhada, o tema da prescrição da pretensão ressarcitória e da prescrição da pretensão punitiva no âmbito do controle externo, tendo por base jurisprudência predominante do Supremo Tribunal Federal, adequando-a às especificidades das diversas formas de atuação do Tribunal de Contas da União, devendo incluir, no estudo que fundamentará o projeto de normativo, avaliação do impacto das teses prescricionais discutidas sobre as responsabilidades e danos apurados nos processos em andamento no Tribunal, sobretudo os mais sensíveis, relevantes e de elevada materialidade".
Até que a matéria seja definitivamente reavaliada, em homenagem ao princípio do Colegiado, continuo aplicando a jurisprudência pacífica desta Corte, nos termos do Enunciado 282 da Súmula de Jurisprudência do TCU, segundo o qual "as ações de ressarcimento movidas pelo Estado contra os agentes causadores de danos ao Erário são imprescritíveis."
No tocante à prescrição da pretensão punitiva por esta Corte, aplico o entendimento fixado por meio do Acórdão 1441/2016-TCU-Plenário, que uniformizou a jurisprudência sobre essa questão, segundo o qual, a pretensão punitiva do TCU subordina-se ao prazo decenal geral de prescrição indicado no art. 205 do Código Civil, contado da data de ocorrência da irregularidade sancionada, nos termos do art. 189 do Código Civil, sendo este prazo interrompido pelo ato que ordenar a citação, a audiência ou a oitiva do responsável. 
No caso em tela, as irregularidades sancionadas ocorreram em 17/1/2012, e o ato de ordenação da citação se deu em 11/2/2020 (peça 41) . Não há falar, portanto, em ocorrência de prescrição da pretensão punitiva.
Por fim, deixo de aplicar cumulativamente as multas dos arts. 57 e 58, inciso I, da Lei 8.443/1992, ante a relação de subordinação entre as condutas de "não comprovação da aplicação dos recursos" e de "omissão na prestação de contas", sendo a primeira consequência da segunda, o que enseja, quando ocorrem ambas irregularidades, a imputação da multa do art. 57, afastando-se aquela prevista no art. 58, inciso I, em atenção ao princípio da absorção (Acórdão 9579/2015-TCU-Segunda Câmara, Relator E. Ministro Vital do Rêgo; 2469/2019-TCU-1ª Câmara, E. Relator Ministro Augusto Sherman) .
Julgo, portanto, irregulares as contas de Sul Projetos Culturais Ltda-ME e de Marta Virginia Rocha Suarez, imputando-lhes débito e a multa prevista no art. 57 da Lei 8.443/1992, sem prejuízo de informar Marta Virginia Rocha Suarez de que, caso demonstre, por via recursal, a correta aplicação dos recursos, mas não justifique a omissão no dever de prestar contas, o débito poderá ser afastado, permanecendo a irregularidade das suas contas, o que implica a aplicação da multa prevista no art. 58, inciso I, da Lei 8.443/1992.
O valor atualizado do débito, sem juros, até 12/5/2022, é de R$ 169.515,47.
Feitas essas considerações, e voto por que o Tribunal acolha a minuta de acórdão que ora submeto à deliberação do colegiado.
TCU, Sala das Sessões, em 24 de maio de 2022.
WALTON ALENCAR RODRIGUES 
Relator